臺北高等行政法院判決　　　　　　　　　　　　　　　九十一年度簡字第八三四號
　　原　　　告　甲○○
　　被　　　告　財政部臺北市國稅局
　　代　表　人　張盛和（局長）
　　訴訟代理人　乙○○
右當事人間因綜合所得稅事件，原告不服財政部中華民國九十年十月二十三日台財訴
字第○九○○○五四一五二號訴願決定，提起行政訴訟。本院判決如左：
　　主  文
原告之訴駁回。
訴訟費用由原告負擔。
　　事  實
緣原告八十八年度綜合所得稅結算申報，列報其本人、配偶及扶養親屬母范葉得（十
七年次）、女邱莉婷、女邱偉婷、子邱國華、姪范家豪、范峻豪、甥賴龍信、賴政國
共十人之免稅額計新台幣（下同）七五六、○○○元，經被告初查以原告列報其女邱
偉婷及其他親屬賴龍信、賴政國（原告之姊賴邱素英之孫）、范家豪、范峻豪（原告
配偶范桂花之弟范瑞騰之子）五人之免稅額，系爭受扶養親屬之父母具扶養能力，且
渠等與原告未具家長家屬關係，核與民法第一千一百十四條第四款及第一千一百二十
三條第三項規定不符，乃否准認列免稅額三六○、○○○元，核定免稅額為三九六、
○○○元，綜合所得淨額一、七二九、八○八元，應補徵綜合所得稅額一一○、○一
五元。原告不服，就邱偉婷等五人免稅額部分，申請復查結果，獲准追認原告女兒邱
偉婷免稅額七二、○○○元，變更核定綜合所得淨額為一、六五七、八○八元，其餘
未獲變更。原告仍然不服，就列報扶養其他親屬范家豪、范峻豪、賴龍信、賴政國等
四人部分（下稱系爭受扶養人），提起訴願，遭決定駁回，遂向本院提起行政訴訟。
茲摘敘兩造訴辯意旨如次：
甲、原告起訴意旨略謂：
一、按「所得稅法有關個人綜合所得稅『免稅額』之規定，其目的在以稅捐之優惠使
    納稅義務人對特定親屬或家屬盡其法定扶養義務。同法第十七條第一項第一款第
    四目規定：『納稅義務人其他親屬或家屬，合於民法第一千一百十四條第四款及
    第一千一百二十三條第三項之規定，未滿二十歲或滿六十歲以上無謀生能力，確
    係受納稅義務人扶養者』，得於申報所得稅時按受扶養之人數減除免稅額，固須
    以納稅義務人與受扶養人同居一家為要件，惟家者，以永久共同生活之目的而同
    居為要件，納稅義務人與受扶養人是否為家長家屬，應取決於其有無共同生活之
    客觀事實，而不應以是否登記同一戶籍為唯一認定標準。所得稅法施行細則第二
    十一條之二規定：『本法第十七條第一項第一款第四目關於減除扶養親屬免稅額
    之規定，其為納稅義務人之其他親屬或家屬者，應以與納稅義務人或其配偶同一
    戶籍，且確係受納稅義務人扶養者為限』，其應以與納稅義務人或其配偶『同一
    戶籍』為要件，限縮母法之適用，有違憲法第十九條租稅法律主義。」司法院釋
    字第四一五號解釋意旨可資參照。
二、按「自申報八十五年度綜合所得稅起，納稅義務人申報扶養符合所得稅法第十七
    條第一項第一款第四目規定之其他親屬或家屬，應提出左列有關之證明文件，據
    以減除免稅額：（一）家長家屬關係且確受扶養之證明文件：１納稅義務人與其
    他親屬或家屬有家長家屬關係而同居一戶者：如戶口名簿影本或身分證影本或其
    他適當證明文件。２非同戶籍惟同居一家且確受扶養者：如村里長證明、受扶養
    者（或其監護人）註明確受納稅義務人扶養之切結書或其他適當證明文件。」財
    政部八十六年二月二十日台財稅第八六一八八五一一九號函釋在案。
三、參照被告核發之「八十八年度綜合所得稅結算申報書說明」第八條第十三項第四
    款第二目：「非同戶籍惟同居一家者，須檢附如村里長證明、受扶養者或其監護
    人註明確受納稅義務人扶養之切結書。」之規定，原告已於八十九年三月三十一
    日申報時一併檢附受扶養人父母具結之切結書予被告，並經被告答復確認收訖在
    案，被告應依該切結書內容，審查是否符合規定為准駁依據，否則有損原告依上
    開規定所為申報之法益。另按所得稅法第十七條第一項第一款第四目之規定，係
    指申報受扶養者必有共同生活為要件，原告申報八十八年度綜合所得稅時，提出
    系爭受扶養人之監護人出具之切結書，嗣於復查階段，接獲被告通知補正，提出
    九十年三月二十九日當地里長高辰雄出具之證明書，可資證明系爭受扶養人確係
    共同生活無訛，符合所得稅法相關規定。
四、被告稱原告申報之賴龍信、賴政國二人，於當年度均於本身父母賴建昇、林惠娟
    及祖父母賴定美、賴邱素英之戶內；另范家豪、范峻豪二人於當年度均於本身父
    母范瑞騰、葉秋菊之戶內，該等四人顯與原告之住所有別，並無與原告以永久共
    同生活為目的而同居之事實，是原告與系爭受扶養人彼此間，難認具有家長家屬
    關係，其實際不論是否由原告扶養，惟與家長家屬間之互負扶養義務條件不符云
    云，惟：
１、按系爭受扶養人范家豪因肌肉萎縮須至榮總就醫，自八十八年起即暫時住在原告
    家中，至於其弟范峻豪係為照顧范家豪，亦同居住於原告家中，俟范家豪病情好
    轉即可返回與其監護人同住。另賴龍信及賴政國二人係原告之甥賴建昇與印尼籍
    配偶（林惠娟）所生稚子，因賴建昇身體殘障，其妻亦非本國籍人士，無法工作
    ，故家境並不富裕，對於甫出生之幼子無法妥為照顧，故將其二子暫置原告家中
    由原告配偶（家庭主婦）代為照顧，俟屆就學年齡再行返回由監護人自行照顧。
２、被告實際從未查察求證上情，僅憑原告所傳真系爭受扶養人之監護人身分證及戶
    口名簿影本所登載戶內之成員資料，認定與原告住所有別，無同居之實，不符合
    扶養條件，惟原告於九十年二月十三日晚間用餐時接獲自稱被告所屬法務科劉小
    姐（電話：○二—00000000，分機一八一二）來電詢問與系爭受扶養人
    范家豪等人親屬情事，當時亦請劉小姐與在場之監護人（范瑞騰、葉秋菊）當場
    當面電話溝通瞭解與求證，竟遭被告所屬人員劉小姐婉拒，僅以電話交待明日（
    九十年二月十四日）將系爭扶養人之父母（范瑞騰、葉秋菊及賴建昇、林惠娟）
    身分證、戶口名簿影本傳真至○二—00000000即可，是被告顯採傳真文
    件上之住址，逕予推定，於情不合。
３、原告於九十年四月十九日赴被告處檢具台北市文山區樟新里里長開立之系爭受扶
    養人確與原告共同居住之證明，以及范家豪國立台灣大學醫學院附設醫院就診單
    據以供備查，惟被告於復查及訴願階段隻字未提原告提示之里長出具共同生活居
    住之證明文件，作成不利原告之處分，有違財政部八十六年二月二十日台財稅第
    八六一八八五一一九號函釋：「納稅義務人其他親屬，非同一戶籍，惟同居一家
    確受扶養者：如村里長證明、受扶養者（或其監護人），證明確受納稅義務人扶
    養之切結書」之規定。
五、被告稱系爭受扶養人本身父母（或祖父母）擁有財產，並非欠缺扶養能力者，原
    告未能先證明系爭受扶養人本身父母有因負擔義務而不能維持自己生活之事實存
    在，難認原告具扶養之正當理由，惟：
１、參照財政部七十七年二月二十五日台財稅第七七○六五一九三一號函釋：「納稅
    義務人及其配偶之直系尊親屬未滿六十歲且當年度所得稅額未超過免稅額者，即
    可認定為無謀生能力，無需依照本部台財稅第七五六一八三五號函釋檢附村里
    出具之無謀生能力證明，惟為確認其是否非屬免稅所得身分，應於申報時檢附國
    民身分證正反面影本供核。」之規定，系爭受扶養人之祖父母、父母當年度所得
    皆低於免申報所得稅最低所得標準，此由被告所屬財稅資料中心有案可稽，其無
    謀生能力、無扶養能力已明，被告本身有足夠稅籍稅賦資料不自查察，僅稱系爭
    受扶養人本身父母、祖父母擁有財產，並非欠缺扶養能力者云云，殊嫌率斷。
２、被告係以不動產總額標準，論斷扶養能力，此有民法第一千一百十七條立法意旨
    可資參照，惟按擁有財產並不能表示即有足夠金錢，據以為扶養能力，當今部分
    財團資產大於負債（如宏○集團等），卻仍瀕臨倒閉，即為明顯例證。是財政部
    作成八十六年二月二十日台財稅第八六一八八五一一九號函釋規定，以非同一戶
    籍，惟同居一家且確受扶養者，如提具村里長證明，受扶養者確受納稅義務入扶
    養之切結書或其他適當證明文件者，即足當之，並非以受扶養人本身父母擁有財
    產為基礎，是被告以系爭受扶養人之父母擁有財產云云，否准原告扶養之事實，
    含糊裁量，難令原告甘服。
３、按民法親屬篇係身分之認定，而總則係一般原則規定，按民法規定，兄弟姊妹相
    互扶養，其中有無力扶養自己親屬之原因時，親戚間即有依民法法理相互扶養之
    習慣，此可參照民法第一條：「民事，法律所未規定者，依習慣；無習慣者，依
    法理。」之規定，亦係中華文化傳統之美德，自古皆然。另政府於社會福利未能
    普及之今日，經司法院大法官作出釋字第四一五號之解釋，以受扶養之其他親屬
    ，並不以同一戶籍為要件，闡述傳統美德之旨趣。
４、原告鑒於其姊邱素英家境清寒，系爭受扶養人賴龍信、賴政國（邱素英之孫）之
    父賴建昇因身體殘障，領有雲林縣政府核發之殘障手冊（手冊字號：Ｚ0000
    00000），其自顧已有捉襟見肘之困窘，且系爭受扶養人賴龍信、賴政國之
    母林惠娟係印尼籍人士，語言難以溝通，僅靠賴定美、賴邱素英之扶助，故原告
    以舅舅之親屬關係而協力扶養。另原告之內弟范瑞騰，居於南投縣信義鄉，窮鄉
    僻地，謀生已屬不易，嗣其子范家豪因肌肉無力萎縮，屬醫界認定之重症，須長
    期於北部地區尋覓民俗療法（秘方）治療看診，此有行政院國軍退除役官兵輔導
    委員會台中榮民總醫院診斷書為憑，是原告以係居於台北市之范瑞騰之姐夫親屬
    關係扶養，適足彰顯傳統美德。系爭被扶養人之父母、祖父母均屬上開財政部八
    十六年二月二十日台財稅第八六一八八五一一九號函釋規定所謂無扶養能力者，
    並於被告所屬財稅資料中心有具體資料可稽，被告明知不作查察，顯有怠忽之嫌
    。
５、被告稱訴外人賴建昇、林惠娟及范瑞騰、葉秋菊已有法定扶養義務，固有準據，
    惟被告罔顧其賴建昇之子范家豪罹患肌肉萎縮重症之個案事實，以及其等本身收
    入已難以支撐全家支出，且訴外人賴定美、賴邱素英已屆六旬，林惠娟雖尚年輕
    ，然非本國（印尼籍）人士，語言溝通困難，以致該等自謀生活已然不易，如何
    照顧其後代，誠有疑義。原告基於親屬關係及文化傳統，負起扶養責任，使其免
    於墮落或病故而造成社會之負擔，與政府提倡之關懷社會理念一致。
六、被告稱參照最高法院二十年度上字第二九九號判例：「念同宗之誼而給與津貼，
    此種慈惠施與行為，乃本於雙方之感情而生，於法原不能援為要求扶養之依據。
    」之意旨云云，惟所謂念同宗之誼與親屬關係究有不同，不能相提並論，被告亦
    無提示上開判例全文以供參酌，且其判例內容真相是否與本件相同，殊有疑義。
    況該判例係七十年前於遼闊中國大陸地方發生之情事，是否適用至今現代繁雜之
    台灣社會，法界人士即不予苟同，被告據以七十年前最高法院之判例，否准原告
    申報系爭受扶養人之免稅額，難令原告甘服。
七、此外，縱被告認所得稅法扶養相關規定欠缺明確，擬修法明定「扶養義務順序」
    之限制，此可參照九十一年九月五日經濟日報第十五版稅務法務所載，惟係屬修
    法後之執行問題，於法規未修正前，參照法規適用之原則，被告遽予駁回原告申
    報系爭受扶養人之免稅額，顯有未合，另有行政法院（現改制為最高行政法院）
    八十三年度判字第八七五號判決，其判決內容與本件類似，可資參酌。
八、請撤銷訴願決定及原處分（即復查決定）。
乙、被告答辯意旨略謂：
一、按「按前三條規定計得之個人綜合所得總額，減除左列免稅額及扣除額後之餘額
    ，為個人綜合所得淨額：一、免稅額：納稅義務人按規定減除本人、配偶及合於
    左列規定扶養親屬之免稅額。但配偶依第十五條第二項分開計算稅額者，納稅義
    務人不得再減除配偶之免稅額：（一）納稅義務人及其配偶之直系尊親屬．．（
    二）納稅義務人之子女未滿二十歲，或滿二十歲以上，而因在校就學、身心障礙
    或因無謀生能力受納稅義務人扶養者。（三）納稅義務人及其配偶之同胞兄弟、
    姊妹．．（四）納稅義務人其他親屬或家屬，合於民法第一千一百十四條第四款
    及第一千一百二十三條第三項之規定，未滿二十歲或滿六十歲以上無謀生能力，
    確受納稅義務人扶養者。但受扶養者之父或母如屬第四條第一款及第二款之免稅
    所得者，不得列報減除。」所得稅法第十七條第一項第一款第二目及第四目定有
    明文。另八十八年度綜合所得稅之免稅額每人全年七二、○○○元，原告列報遭
    被告否准認列之系爭受扶養人計四人，其扶養親屬免稅額為每人七二、○○○元
    ，原告適用綜合所得稅稅率為百分之二十一，故本件爭執稅額應為六○、四八○
    元。
二、次按「左列親屬互負扶養之義務：一、直系血親相互間。二、夫妻之一方，與他
    方之父母同居者，其相互間。三、兄弟姊妹相互間。四、家長家屬相互間。」、
    「負扶養義務者有數人時，應依左列順序定其履行義務之人：一、直系血親卑親
    屬。二、直系血親尊親屬。三、家長。四、兄弟姊妹。五、家屬。六、子婦、子
    婿。七、夫妻之父母。」、「因負擔扶養義務而不能維特自己生活者，免除其義
    務。」、「稱家者，謂以永久共同生活為目的而同居之親屬團體。」、「家置家
    長。同家之人，除家長外，均為家屬。雖非親屬而以永久共同生活為目的同居一
    家者，視為家屬。」民法第一千一百十四條、第一千一百十五條第一項、第一千
    一百十八條前段、第一千一百二十二條及第一千一百二十三條分別定有明文。
三、按「所得稅法有關個人綜合所得稅『免稅額』之規定，其目的在以稅捐之優惠使
    納稅義務人對特定親屬或家屬盡其法定扶養義務。同法第十七條第一項第一款第
    四目規定．．，得於申報所得稅時按受扶養之人數減除免稅額，固須以納稅義務
    人與受扶養人同居一家為要件，惟家者，以永久共同生活之目的而同居為要件，
    納稅義務人與受扶養人是否為家長家屬，應取決於其有無共同生活之客觀事實，
    而不應以是否登記同一戶籍為唯一認定標準，．．」司法院大法官釋字第四一五
    號解釋意旨，可資參照。另按「．．三、自申報八十五年度綜合所得稅起，納稅
    義務人申報扶養符合所得稅法第十七條第一項第一款第四目規定之其他親屬或家
    屬，應提出左列有關證明文件，據以減除免稅額：（一）家長家屬關係且確受扶
    養之證明文件：１納稅義務人與其他親屬或家屬有家長家屬關係而同居一戶者：
    如戶口名簿影本或身分證影本或其他適當證明文件。２非同戶籍惟同居一家且確
    受扶養者：如村里長證明、受扶養者（或其監護人）註明確受納稅義務人扶養之
    切結書或其他適當證明文件。」亦為財政部八十六年二月二十日台財稅第八六一
    八八五一一九號函釋在案。
四、原告辦理八十八年度綜合所得稅結算申報，列報扶養其女兒邱偉婷、其姊賴邱素
    英之孫賴龍信、賴政國，以及其配偶范桂花之弟范瑞騰之子范家豪、范峻豪等四
    人之其他親屬免稅額，原經被告核定以上開受扶養人之父母具扶養能力，且系爭
    受扶養人之其他親屬與原告未具家長家屬關係，否准認列免稅額三六○、○○○
    元。嗣經原告申請復查，經被告以邱偉婷為原告之未滿二十歲子女，符合列報免
    稅額之規定，准予追認免稅額七二、○○○元。
五、有關原告列報扶養其他親屬賴龍信等四人部分，按納稅義務人之其他親屬，合於
    民法第一千一百十四條第四款（家長家屬間）及同法第一千一百二十三條第三項
    （雖非親屬而以永久共同生活為目的同居一家者，視為家屬）之規定，未滿二十
    歲或滿六十歲以上無謀生能力，確受納稅義務人扶養者，得自個人綜合所得額中
    減除受扶養親屬免稅額，固為所得稅法第十七條第一項第一款第四目所明定，惟
    其目的係使納稅義務人對特定親屬或家屬善盡其法定扶養義務，此為盡扶養義務
    之納稅義務人應享之優惠，倘非家長家屬相互間，永久共同生活同居一家者，即
    不得自個人綜合所得額中減除受扶養親屬免稅額，此乃當然法理。有關原告申報
    系爭受扶養人賴龍信、賴政國等二人，於當年度均於本身父母賴建昇、林惠娟及
    祖父母賴定美、賴邱素英之戶內；另范家豪、范峻豪二人於當年度均於本身父母
    范瑞騰、葉秋菊之戶內，該等四人顯與原告之住所有別，並無與原告以永久共同
    生活為目的而同居之事實，是原告與系爭受扶養人彼此間，難認具有家長家屬關
    係，其實際不論是否由原告扶養，惟與首揭規定家長家屬間之互負扶養義務條件
    不符。況原告既自承系爭受扶養人與原告係因特定目的而共同生活，即與民法第
    一千一百二十二條「永久共同生活為目的」之概念不符。
六、系爭受扶養人本身父母（或祖父母）擁有財產，並非欠缺扶養能力，是對系爭受
    扶養人仍具有先順序之法定扶養義務，則由原告列報扶養親屬免稅額，顯不合所
    得稅法有關個人綜合所得稅免稅額之規定。蓋：
１、按免稅額之目的，係以稅捐之優惠使納稅義務人對特定親屬或家屬盡其法定扶養
    義務，而所謂「法定扶養義務」，依民法之規定，其負扶養義務之人有數人時，
    其履行義務之人有其先後順序，由後順序者履行扶養義務時，應有其正當理由及
    先順序者無法履行扶養義務之合理說明。參照系爭受扶養人賴龍信及賴政國均屬
    稚齡，需人照料，其未交由本身父母照顧扶養，而由原告負擔扶養義務，似與常
    理不合。另原告八十八年度尚有申報扶養人數達四人，則系爭四名受扶養人是否
    確由原告負擔扶養義務非屬無疑，被告否准列報，並非無據。
２、再者，本案原告未能先證明系爭受扶養者本身父母有因負擔義務而不能維持自己
    生活之事實存在，難認有由原告扶養之正當理由，原告雖提示系爭受扶養者本身
    父親出具確係受原告扶養之切結書，惟與系爭扶養親屬既無以永久共同生活為目
    的而同居一家之家長家屬關係，縱有資助，其資助行為乃「念同宗之誼而給與津
    貼，此種慈惠施與行為，乃本於雙方之感情而生，於法原不能援為要求扶養之根
    據。」最高法院二十年度上字第二九九號判例可資參照。從而，被告否准原告系
    爭受扶養人之免稅額，並無不合。故被告所為處分、復查決定及訴願決定均無違
    誤。請駁回原告之訴，訴訟費用由原告負擔。
　　理  由
一、按「按前三條規定計得之個人綜合所得總額，減除左列免稅額及扣除額後之餘額
    ，為個人之綜合所得淨額：一、免稅額：納稅義務人按規定減除其本人、配偶及
    合於左列規定扶養親屬之免稅額。但配偶依第十五條第二項規定分開計算稅額者
    ，納稅義務人不得再減除配偶之免稅額：(一)納稅義務人及其配偶之直系尊親屬．
    ．．(二)納稅義務人之子女．．(三)納稅義務人及其配偶之同胞兄弟、姊妹．．(四)納
    稅義務人其他親屬或家屬，合於民法第一千一百十四條第四款及第一千一百二十
    三條第三項之規定，未滿二十歲或滿六十歲以上無謀生能力，確係受納稅義務人
    扶養者。但受扶養者之父或母如屬第四條第一款或第二款之免稅所得者，不得列
    報減除。」為行為時所得稅法第十七條第一項第一款第四目所規定。次按「左列
    親屬互負扶養之義務：一、直系血親相互間。二、夫妻之一方，與他方之父母同
    居者，其相互間。三、兄弟姊妹相互間。四、家長家屬相互間。」「負扶養義務
    者有數人時，應依左列順序定其履行義務之人：一、直系血親卑親屬。二、直系
    血親尊親屬。三、家長。四、兄弟姊妹。五、家屬。六、子婦、女婿。七、夫妻
    之父母。」「因負擔扶養義務而不能維持自己生活者，免除其義務。」「稱家者
    ，謂以永久共同生活為目的而同居之親屬團體。」「家置家長。同家之人，除家
    長外，均為家屬。雖非親屬而以永久共同生活為目的同居一家者，視為家屬。」
    民法第一千一百十四條、第一千一百十五條第一項、第一千一百十八條前段、第
    一千一百二十二條及第一千一百第二十三條復分別定有明文。
二、另司法院釋字第四一五號解釋：「所得稅法有關個人綜合所得稅『免稅額』之規
    定，其目的在以稅捐之優惠使納稅義務人對特定親屬或家屬盡其法定扶養義務。
    同法第十七條第一項第一款第四目規定．．，得於申報所得稅時按受扶養之人數
    減除免稅額，固須以納稅義務人與受扶養人同居一家為要件，惟家者，以永久共
    同生活之目的而同居為要件，納稅義務人與受扶養人是否為家長家屬，應取決於
    其有無共同生活之客觀事實，而不應以是否登記同一戶籍為唯一認定標準．．」
    。又財政部八十六年二月二十日台財稅第八六一八八五一一九號函釋示：「．．
    三、自申報八十五年度綜合所得稅起，納稅義務人申報扶養符合所得稅法第十七
    條第一項第一款第四目規定之其他親屬或家屬，應提出左列有關之證明文件，據
    以減除免稅額：(一)家長家屬關係且確受扶養之證明文件：1.納稅義務人與其他親
    屬或家屬有家長家屬關係而同居一戶者：如戶口名簿影本或身分證影本或其他適
    當證明文件。2.非同戶籍惟同居一家且確受扶養者：如村里長證明、受扶養者（
    或其監護人）註明確受納稅義務人供養之切結書或其他適當證明文件。」。是納
    稅義務人申報扶養符合所得稅法第十七條第一項第一款第四目規定之其他親屬或
    家屬，自應提出為家長家屬關係且確受扶養或非同戶籍惟同居一家且確受扶養者
    之證明文件，始得據以減除免稅額。
三、本件原告訴稱其於八十八年度綜合所得稅結算申報，列報扶養范家豪、范峻豪、
    賴龍信、賴政國等四人，並主張其於八十八年確有扶養系爭受扶養人之事實，而
    認本案應准予列報該四人之免稅額云云。惟查，原告所列報受其扶養之親屬范家
    豪、范峻豪，為原告配偶范桂花之弟范瑞騰之子，另原告所列報受其扶養之親屬
    賴龍信、賴政國，則為原告之姊賴邱素英之孫，雖屬所得稅法第十七條第一項第
    一款第四目之其他親屬，但依該法條之規定，尚須符合民法第一千一百十四條第
    四款之規定，未滿二十歲或滿六十歲以上無謀生能力，確係受納稅義務人扶養者
    之條件，亦即須具備家長家屬關係者為前提。按民法第一千一百二十二條所定「
    稱家者，謂以永久共同生活為目的而同居之親屬團體。」，故所謂「家長家屬」
    ，須以永久共同生活為目的而同居一家，始足當之，若非以永久共同生活為目的
    ，雖同門居住，亦不得謂之一家（司法院院字第八四八號解釋參照）。經查，原
    告與范家豪、范峻豪、賴龍信、賴政國等人並未登記同一戶籍，雖原告提出台北
    市文山區樟新里辦公處里長高辰雄出具之「共同居住證明」影本，以為其與范家
    豪、范峻豪、賴龍信、賴政國等人確具家長家屬關係之證明，然原告於九十一年
    九月二十五日本院行準備程序時自承：「范家豪因肌肉萎縮需到榮總就醫，自八
    十八年起即暫時住在原告家中，至於其弟范峻豪則是為了照顧范家豪，亦一同居
    住於原告家中，俟范家豪病情好轉即可返回與其監護人同住。另賴龍信及賴政國
    二人則係原告之甥賴建昇與印尼籍配偶（林惠娟）所生稚子，因賴建昇身體殘障
    ，其妻亦非本國籍人士，無法工作，故家境並不富裕，對於甫出生之幼子無法妥
    為照顧，故將其二子暫置原告家中由原告之配偶（家庭主婦）代為照顧，俟屆就
    學年齡再行返回由監護人自行照顧。」等語，並提出范家豪於行政院國軍退除役
    官兵輔導委員會台中榮民總醫院九十年一月二十日出具之診斷證明書、出院病歷
    摘要（九十年一月十八日入院、同年月二十日出院）、國立台灣大學醫學院附設
    醫院九十年二月十三日門診醫療費用收據，以及賴建昇之殘障手冊、林惠娟之中
    華民國國民身分證（出生地：印尼）等影本為證。是縱或原告所述其與范家豪、
    范峻豪、賴龍信、賴政國等人有同門居住之事實，惟原告既自承系爭受扶養人係
    因特定目的（就醫暫住、照顧兄長、稚子就學前之代為照顧）而共同生活，則原
    告與范家豪、范峻豪、賴龍信、賴政國間，顯非以永久共同生活為目的而同居之
    親屬，即非家長家屬之關係。從而，縱然本件原告有資助之事實，亦係基於情誼
    之饋贈性質，而與基於盡法定扶養義務而為之扶養事實各異，仍與首揭法條規定
    得列報為受扶養親屬免稅額之規定不符（最高法院二十年上字第二九九號判例：
    「念同宗之誼而給與津貼，此種慈惠施與行為，乃本於雙方之感情而生，於法原
    不能援為要求扶養之根據。」意旨，可資參照），自不得將范家豪等四人列報扶
    養親屬免稅額。
四、綜上所述，原處分於法既無不合，復查及訴願決定遞予維持，亦無違誤。原告起
    訴意旨，仍執前詞及個人主觀見解，訴請撤銷訴願決定及原處分（即復查決定）
    ，為無理由，應予駁回。又本件適用簡易訴訟程序，且經行準備程序及依卷內資
    料，事證已臻明確，爰不經言詞辯論逕為判決，併予敘明。
據上論結，本件原告之訴為無理由，爰依行政訴訟法第二百三十三條第一項、第二百
三十六條、第九十八條第三項前段，判決如主文。
中　　華　　民　　國　　 九十一　 　年　　　十二　　　月　　　三十　　　日
                            臺 北 高 等 行 政 法 院   第 六 庭
                                                    法  官　曹瑞卿
右為正本係照原本作成。
本件以訴訟事件所涉及之法律見解具有原則性者為限，始得於本判決送達後二十日內
向本院提出上訴狀並表明上訴理由，如已於本判決宣示後送達前提起上訴者，應於判
決送達後二十日內補具上訴理由（均按他造人數附繕本），且經最高行政法院許可後
方得上訴。
中　　華　　民　　國　　 九十一　 　年　　　十二　　　月　　　三十　　　日
            　　　　　　　　　　　　　　    　      書記官  方偉皓
